ACORDAO-COMPLETO-2365464

ACÓRDÃO 1808/2019 ATA 28/2019 - PLENÁRIO

VISTOS, relatados e discutidos estes autos referentes a Embargos de Declaração opostos pelos Srs. Fernando Silva Saldanha de Menezes, José Rosalvo Leitão de Almeida e Juan Carlos Ramos Perez, alegando a ocorrência dos vícios da omissão, da contradição e da obscuridade no Acórdão 720/2019-TCU-Plenário.
    	ACORDAM os Ministros do Tribunal de Contas da União, reunidos em sessão do Plenário, ante as razões expostas pelo Relator, em:
	9.1. com fundamento nos arts. 32, inciso II, e 34 da Lei 8.443/1992, conhecer dos Embargos de Declaração opostos pelos Srs. Fernando Silva Saldanha de Menezes, José Rosalvo Leitão de Almeida e Juan Carlos Ramos Perez, para, no mérito, negar-lhes provimento, mantendo-se inalterado o Acórdão 720/2019-TCU-Plenário; 
	9.2. dar ciência deste Acórdão aos embargantes, bem como aos representantes legalmente constituídos, conforme o disposto no art. 179, § 7°, do RI/TCU.

Embargos de declaração interpostos contra decisão que, com relação aos embargantes, julgou irregulares as suas contas, condenando-os ao pagamento de débito e multa, em razão de irregularidades identificadas na transferência e gestão de recursos por meio de instrumentos firmados pelo Instituto Militar do Exército  IME.

Departamento de Engenharia e Construção do Exército - DEC e Instituto Militar de Engenharia - IME.

3. Unidades Jurisdicionadas: Departamento de Engenharia e Construção do Exército - DEC e Instituto Militar de Engenharia - IME.

13.1. Ministros presentes: José Mucio Monteiro (Presidente), Walton Alencar Rodrigues, Benjamin Zymler, Raimundo Carreiro, Ana Arraes, Bruno Dantas e Vital do Rêgo.
13.2. Ministros-Substitutos convocados: Augusto Sherman Cavalcanti e Marcos Bemquerer Costa (Relator).
13.3. Ministros-Substitutos presentes: André Luís de Carvalho e Weder de Oliveira.

ACORDAO-COMPLETO-2524636

Acórdão 227/2022 - Plenário

ACORDAO-COMPLETO-2509997

Acórdão 2323/2021 - Plenário

ACORDAO-COMPLETO-2490899

Acórdão 1778/2021 - Plenário

ACORDAO-COMPLETO-2470983

Acórdão 1092/2021 - Plenário

PAULO ROBERTO DIAS MORALES

MARCOS BEMQUERER

da Tomada de Contas Especial decorrente da conversão da Representação examinada no TC-Processo 031.304/2010-9, apensado a este processo, conforme determinação contida no Acórdão 1058/2016-TCU-Plenário (Relação 14/2016 - Plenário, do Gabinete deste Relator, peça 1) .
2.	As irregularidades tratadas no presente processo se deram num contexto maior de ocorrência de fraudes sistemáticas e generalizadas detectadas no repasse de recursos do Departamento Nacional de Infraestrutura de Transportes - Dnit ao Instituto Militar do Exército - IME e posteriormente ao Departamento de Engenharia e Construção do Exército - DEC, no período de 2003 a 2010, conforme achados constantes no Relatório da Auditoria do TC-Processo 022.244/2010-7.
3.	A fiscalização originou-se de proposta da extinta 3ª Secex, em razão de denúncias veiculadas na imprensa e noticiadas a este Tribunal por meio da Ouvidoria. De acordo com as reportagens publicadas e denúncias encaminhadas, militares do IME em conluio com diversas empresas perpetraram fraudes e desvios generalizados de recursos públicos oriundos de convênios firmados entre aquela organização militar e o Dnit, via Departamento de Engenharia e Construção do Comando do Exército - DEC.
4.	Por intermédio Acórdão 640/2015-TCU-Plenário (retificado pelo Acórdão 1182/2015-TCU-Plenário) , o Tribunal apreciou o Relatório da Auditoria e acolheu, na essência, os encaminhamentos propugnados pela equipe de auditoria com as alterações promovidas pela SecexDefesa (sucessora da 3ª Secex) , dentre os quais o de formar processos apartados de Tomada de Contas Especial para tratar dos débitos apurados em cada um dos seis convênios objeto da auditoria. 
5.	O caso específico destes autos não se relaciona diretamente com o Acórdão 640/2015-TCU-Plenário, mas ocorreu no contexto de irregularidades antes descrito. Esta TCE origina-se da Representação formulada pela equipe de auditores deste Tribunal por ocasião da expedição do Relatório da Auditoria supramencionada, conforme exame do TC-Processo 031.304/2010-9, apensado a este processo.
6.	Nos referidos autos, foram definidas as condutas irregulares em relação a quatro instrumentos examinados, Contratos 23/2007-DEC e 26/2007-DEC, cujos objetos foram, em verdade, desenvolvidos pela Universidade Federal do Pará - UFPA, e os Contratos 36/2008-DEC e 46/2008 - DEC, cujos serviços já haviam sido executados pela empresa Maia Melo Engenharia Ltda., no âmbito do Contrato 3/2006-DEC.
7.	A partir das constatações da equipe de fiscalização deste Tribunal, a maioria corroborada pelos registros de Inquérito Policial Militar - IPM, foi proposta a conversão da Representação em apenso em TCE, para a citação solidária dos responsáveis, cada um na sua esfera de atuação: Srs. José Rosalvo Leitão de Almeida, Assessor Especial do DEC, Paulo Roberto Dias Morales, Chefe da Assessoria 7 do DEC, Fernando Silva Saldanha de Menezes, Adjunto da Assessoria 7 do DEC, Washington Luiz de Paula, Sérgio Carvalho Fernandes e Juan Carlos Ramos Perez, fiscais dos contratos, Waldir Sandoval Goés, Engenheiro, e as Fundações Bio-Rio e Roberto Trompowsky Leitão de Almeida, beneficiárias dos recursos.
8.	Assim, a Representação examinada no TC-Processo 031.304/2010-9, apensado a este processo, foi convertida nesta TCE, conforme determinação contida no Acórdão 1058/2016-TCU-Plenário (Relação 14/2016 - Plenário do Gabinete deste Relator, peça 1) .
9.	Após as citações determinadas e o exame das respectivas alegações de defesa, este Plenário decidiu - tendo em vista principalmente as apurações que motivaram a Representação inicial e a conversão dos autos em TCE resultante de procedimento fiscalizatório conduzido por equipe desta Corte de Contas, com análise de documentos no Instituto Militar de Engenharia/IME e do DEC - proferir o Acórdão 720/2019, no seguinte sentido:
"9.1. nos termos dos arts. 1º, inciso I, 16, inciso II, da Lei 8.443/1992, julgar regulares com ressalva as contas do Sr. Sérgio Carvalho Fernandes, expedindo-se-lhe quitação;
9.2. com fundamento nos arts. 1º, I, 16, III, c, e § 2º da Lei 8.443/1992 c/c os arts. 19, caput, e 23, III, da mesma lei, e com os arts. 1º, I, 209, c, e § 5º, 210 e 214, III, do Regimento Interno/TCU, julgar irregulares as contas dos Srs. José Rosalvo Leitão de Almeida, Paulo Roberto Dias Morales, Washington Luiz de Paula, Juan Carlos Ramos Perez, Fernando Silva Saldanha de Menezes, Waldir Sandoval Góes, assim como das Fundações Roberto Trompowsky Leitão de Almeida e Bio-Rio;
9.3 condenar os responsáveis indicados no item precedente, em solidariedade, na forma abaixo indicada, ao pagamento das quantias a seguir especificadas, com a fixação do prazo de 15 (quinze) dias, a contar das notificações, para comprovarem, perante o Tribunal (art. 214, III, a, do RI/TCU) , o recolhimento das dívidas aos cofres do Tesouro Nacional, atualizadas monetariamente e acrescidas dos juros de mora, calculados a partir da data discriminada até a do recolhimento, na forma prevista na legislação em vigor:
9.3.1 Srs. José Rosalvo Leitão de Almeida, Paulo Roberto Dias Morales e Washington Luiz de Paula e a Fundação Roberto Trompowsky Leitão de Almeida: (...) [somatório de valores e datas descritos no original];
9.3.2 Srs. José Rosalvo Leitão de Almeida, Paulo Roberto Dias Morales e Juan Carlos Ramos Perez e a Fundação Roberto Trompowsky Leitão de Almeida: (...) [somatório de valores e datas descritos no original];
9.3.3 Srs. José Rosalvo Leitão de Almeida, Paulo Roberto Dias Morales e Washington Luiz de Paula e a Fundação Bio-Rio: (...) [somatório de valores e datas descritos no original];
9.3.4 Srs. José Rosalvo Leitão de Almeida e Waldir Sandoval Góes e a Fundação Bio-Rio: [somatório de valores e datas descritos no original];
9.3.5 Srs. José Rosalvo Leitão de Almeida, Paulo Roberto Dias Morales e Fundação Bio-Rio, em relação ao valor originário de R$ 511.221,11 (quinhentos e onze mil, duzentos e vinte e um reais e onze centavos - Nota Fiscal 16.872, de 30/12/2008) ;
9.3.6 Srs. José Rosalvo Leitão de Almeida e Waldir Sandoval Góes e a Fundação Roberto Bio-Rio, quanto ao importe originário de R$ 510.220,11 (...) ;
9.3.7 Srs. José Rosalvo Leitão de Almeida, Fernando Silva Saldanha de Menezes e Fundação Bio-Rio, sobre a importância originária de R$ 820.440,23 (...) ;
9.3.8 Srs. José Rosalvo Leitão de Almeida, Paulo Roberto Dias Morales e Fundação Roberto Trompowsky Leitão de Almeida: (...) [somatório de valores e datas descritos no original];
9.3.9 Srs. José Rosalvo Leitão de Almeida e Waldir Sandoval Góes e a Fundação Roberto Trompowsky Leitão de Almeida: (...) [somatório de valores e datas descritos no original];
9.3.10 Srs. José Rosalvo Leitão de Almeida, Fernando Silva Saldanha de Menezes e Fundação Roberto Trompowsky Leitão de Almeida, no que diz respeito ao valor originário de R$ 109.559,77 (...) ;
9.4. com esteio no art. 57 da Lei 8.443/1992 c/c o art. 267 do Regimento Interno do TCU aplicar multa aos responsáveis a seguir indicados, individualmente, com a fixação do prazo de 15 (quinze) dias, a contar das notificações, para comprovarem, perante o Tribunal (art. 214, III, a, do Regimento Interno) , o recolhimento das dívidas aos cofres do Tesouro Nacional, atualizadas monetariamente desde a data deste Acórdão até a dos efetivos recolhimentos, se forem pagas após o vencimento, na forma da legislação em vigor:
9.4.1 José Rosalvo Leitão de Almeida: R$ 600.000,00 (seiscentos mil reais) ;
9.4.2 Paulo Roberto Dias Morales: R$ 440.000,00 (quatrocentos e quarenta mil reais) ;
9.4.3 Washington Luiz de Paula: R$ 250.000,00 (duzentos e cinquenta mil reais) ;
9.4.4 Waldir Sandoval Góes: R$ 120.000,00 (cento e vinte mil reais) ;
9.4.5 Fernando Silva Saldanha de Menezes: R$ 80.000,00 (oitenta mil reais) ;
9.4.6 Juan Carlos Ramos Perez: R$ 50.000,00 (cinquenta mil reais) ;
9.4.7 Fundação Roberto Trompowsky Leitão de Almeida: R$ 250.000,00 (duzentos e cinquenta mil reais) ;
9.4.8 Fundação Bio-Rio: R$ 400.000,00 (quatrocentos mil reais) ;
9.5 autorizar, caso requerido, nos termos do art. 26 da Lei n. 8.443/1992, c/c o art. 217 do Regimento Interno do Tribunal, o parcelamento das dívidas constante deste Acórdão em até 36 (trinta e seis) parcelas mensais e sucessivas, sobre as quais incidirão os correspondentes acréscimos legais (débito: atualização monetária e juros de mora; multa: atualização monetária) , esclarecendo aos responsáveis que a falta de pagamento de qualquer parcela importará no vencimento antecipado do saldo devedor, sem prejuízo das demais medidas legais;
9.6 autorizar, desde logo, nos termos do art. 28, inciso II, da Lei 8.443/1992, a cobrança judicial das dívidas dos demais responsáveis solidários, caso não atendidas as notificações;
9.7 com respaldo no art. 60 da Lei 8.443/1992 c/c o art. 270 do RI/TCU, aplicar aos Srs. Paulo Roberto Dias Morales e Washington Luiz de Paula a penalidade de inabilitação para o exercício de cargo em comissão ou função de confiança no âmbito da Administração Pública Federal, pelo prazo de 8 (oito) anos;
9.8 com fundamento no artigo 46 da Lei Orgânica do TCU, declarar as Fundações Bio-Rio e Roberto Trompowsky Leitão de Almeida inidôneas para participar de licitações na Administração Pública Federal, pelo prazo de 5 (cinco) anos;
9.9 com fulcro no art. 61 da Lei 8.443/1992 c/c o art. 275 do Regimento Interno/TCU, requerer à Advocacia-Geral da União, por intermédio do Ministério Público junto ao TCU, a adoção de medidas necessárias ao arresto de bens das Fundações Bio-Rio e Roberto Trompowsky Leitão de Almeida, devendo esta medida abranger bens considerados necessários para garantir o integral ressarcimento dos débitos imputados a cada entidade;
9.10 encaminhar cópia desta Deliberação ao Procurador-Chefe da Procuradoria da República no Rio de Janeiro, nos termos do § 3º do art. 16 da Lei 8.443/1992 c/c o § 7º do art. 209 do Regimento Interno do TCU, bem como ao Procurador-Geral de Justiça Militar, para adoção das medidas cabíveis."
10.	Desta feita, são colocados à apreciação três Embargos de Declaração opostos contra a mencionada Deliberação pelos Srs. Juan Carlos Ramos Perez, Fernando Silva Saldanha de Menezes e José Rosalvo Leitão de Almeida (peças 204, 375 e 384) , alegando os vícios da omissão, obscuridade e contradição no julgado. 
	É o Relatório.

8.1. Adilson de Lizio (11500/OAB-DF) e outros, representando Juan Carlos Ramos Perez.  
8.2. Daniell Pinho Amorim (48.754/OAB-DF) e outros, representando Juan Carlos Ramos Perez e Fernando Silva Saldanha de Menezes;  
8.3. Gabriel Portella Fagundes Neto (20.084/OAB-DF) e outros, representando José Rosalvo Leitão de Almeida.

Não atuou.

EMBARGOS DE DECLARAÇÃO OPOSTOS EM RELAÇÃO A ACÓRDÃO CONDENATÓRIO PROFERIDO EM PROCESSO DE TOMADA DE CONTAS ESPECIAL. ALEGAÇÃO DE OMISSÕES, CONTRADIÇÕES E OBSCURIDADES. INEXISTÊNCIA DOS VÍCIOS APONTADOS. CONHECIMENTO DOS EMBARGOS, E, NO MÉRITO, NÃO PROVIMENTO. MANUTENÇÃO DO ACÓRDÃO RECORRIDO. CIÊNCIA AO RECORRENTE. 1. Nega-se provimento a Embargos de Declaração quando inexistentes os vícios suscitados na decisão recorrida. 2. A via dos Embargos de Declaração é inadequada à rediscussão do mérito de matéria já apreciada pelo Tribunal, pois tem por finalidade específica aclarar ou corrigir os defeitos do decisum recorrido, tido por obscuro, omisso ou contraditório. 3. O responsável irresignado com teor da deliberação prolatada deve-se valer das vias recursais adequadas para provocar a reapreciação da matéria por esta Corte de Contas.

TOMADA DE CONTAS ESPECIAL (TCE)

não atuou.

Consoante consta do Relatório antecedente, este feito trata da Tomada de Contas Especial decorrente da conversão da Representação examinada no TC-Processo 031.304/2010-9, apensado a este processo, conforme determinação contida no Acórdão 1058/2016-TCU-Plenário (Relação 14/2016 - Plenário, do Gabinete deste Relator, peça 1) .
2.	As irregularidades identificadas no presente processo se deram num contexto maior de ocorrência de fraudes sistemáticas e generalizadas detectadas no repasse de recursos do Departamento Nacional de Infraestrutura de Transportes - Dnit ao Instituto Militar de Engenharia - IME e posteriormente ao Departamento de Engenharia e Construção do Exército - DEC, no período de 2003 a 2010, conforme achados constantes no Relatório da Auditoria do TC-Processo 022.244/2010-7, processo apreciado por intermédio do Acórdão 640/2015-TCU-Plenário.
3.	A TCE em exame não se relaciona diretamente com o referido Acórdão 640/2015-TCU-Plenário, mas se refere a fatos ocorridos no contexto antes descrito, uma vez que se origina da Representação formulada pela equipe de auditores da então 3ª Secretaria de Controle Externo por ocasião da expedição do Relatório da Auditoria supramencionada, conforme exame do TC-Processo 031.304/2010-9, apensado a este processo.
4.	Nos referidos autos, foram definidas as condutas irregulares em relação a quatro instrumentos examinados, pagos às Fundações Roberto Trompowsky Leitão de Almeida e Bio-Rio, mas executados por outros entes: Contratos 23/2007-DEC e 26/2007-DEC (objetos desenvolvidos pela Universidade Federal do Pará - UFPA) e os Contratos 36/2008-DEC e 46/2008 - DEC (serviços executados pela empresa Maia Melo Engenharia Ltda., no âmbito do Contrato 3/2006-DEC) .
5.	Em decorrência, foram promovidas as devidas citações, com a remessa das correspondentes alegações de defesa, que foram escrutinadas pela SecexDefesa (sucessora da 3ª Secex) , sendo prolatado, em decorrência, o Acórdão 720/2019-TCU-Plenário.
6.	Mediante o aludido Decisum, foram julgadas irregulares as contas dos Srs. José Rosalvo Leitão de Almeida (Assessor Especial do DEC) , Paulo Roberto Dias Morales (Chefe da Assessoria 7 do DEC) , Washington Luiz de Paula e Juan Carlos Ramos Perez (fiscais de contratos) , Fernando Silva Saldanha de Menezes (Adjunto da Assessoria 7 do DEC) , Waldir Sandoval Góes (engenheiro) , assim como das Fundações Roberto Trompowsky Leitão de Almeida e Bio-Rio (beneficiárias dos valores) , além de esses agentes haverem sido condenados, em solidariedade, ao pagamento dos débitos quantificados, relativamente aos valores impugnados, assim como a cada um deles foi aplicada a multa do art. 57 da Lei 8.443/1992, avaliadas as respectivas condutas para fins de definição da dosimetria da pena.
7.	Este Colegiado decidiu, ainda, adotar as seguintes medidas:
	a) com respaldo no art. 60 da Lei 8.443/1992, aplicar aos Srs. Paulo Roberto Dias Morales e Washington Luiz de Paula a penalidade de inabilitação para o exercício de cargo em comissão ou função de confiança no âmbito da Administração Pública Federal, pelo prazo de 8 (oito) anos;
	b) com fundamento no artigo 46 da Lei Orgânica do TCU, declarar as Fundações Bio-Rio e Roberto Trompowsky Leitão de Almeida inidôneas para participar de licitações na Administração Pública Federal, pelo prazo de 5 (cinco) anos;
	c) com fulcro no art. 61 da Lei 8.443/1992 c/c o art. 275 do Regimento Interno/TCU, requerer à Advocacia-Geral da União, por intermédio do Ministério Público junto ao TCU, a adoção das providências necessárias ao arresto de bens das Fundações Bio-Rio e Roberto Trompowsky Leitão de Almeida, devendo abranger bens considerados suficientes para garantir o integral ressarcimento dos débitos imputados a cada entidade.
II 
8.	Desta feita, são apreciados os Embargos de Declaração opostos contra o Acórdão 720/2019-TCU-Plenário, mediante peças distintas, pelos Srs. José Rosalvo Leitão de Almeida, Juan Carlos Ramos Perez e Fernando Silva Saldanha de Menezes (peças 204, 375 e 384, respectivamente) .  
9.	Os três interessados, por seus patronos, aludem à ocorrência dos vícios da omissão e obscuridade (Srs. Juan Carlos Ramos Perez e José Rosalvo Leitão de Almeida) ou omissão e contradição (Sr. Fernando Silva Saldanha de Menezes) , requerendo todos, ao final, o provimento dos correspondentes Embargos de Declaração, para que lhes sejam conferidos efeitos infringentes, com a consequente exoneração das responsabilidades pelos danos verificados e o julgamento das respectivas contas pela regularidade, com quitação plena.
10.	Considerando a alegação dos vícios da omissão, da contradição e da obscuridade, sendo constatado o atendimento aos requisitos previstos no art. 34 da Lei 8.443/1992, pode o Tribunal conhecer dos Embargos de Declaração ora em exame.
III
11.	Cabe ressaltar, desde logo, para estabelecer os contornos do presente exame, que os Embargos de Declaração são, em regra, recurso integrativo, que objetivam extirpar da decisão embargada os vícios suscitados - no caso, a omissão - entendidas como aqueles advindos do próprio julgado e prejudicial à compreensão de causa, e não aquelas que entenda o embargante, ainda mais como meio transverso a impugnar os fundamentos da decisão recorrida.
12.	A via recursal escolhida pelos Srs. José Rosalvo Leitão de Almeida, Juan Carlos Ramos Perez e Fernando Silva Saldanha de Menezes tem natureza peculiar, cuja fundamentação é vinculada, visto que seu objetivo é estritamente afastar quaisquer vícios de determinada deliberação, os quais devem estar contidos dentro dos termos do inteiro teor da deliberação atacada (relatório, voto e acórdão) .
13.	Segundo Vicente Greco Filho, os vícios invocados em sede de Embargos de Declaração podem ser assim definidos (in Direito Processual Civil Brasileiro 11ª edição, 2º Volume, Editora Saraiva, p. 259/260) :
" (...) obscuridade: defeito consistente na difícil compreensão do texto da sentença e pode decorrer de simples defeito redacional ou mesmo de má formulação de conceitos, havendo obscuridade quando a sentença está incompreensível no comando que impõe e na manifestação de conhecimento e vontade do juiz.
contradição: afirmação conflitante, quer na fundamentação, quer entre a fundamentação e a conclusão, sendo que, nesses casos, a correção da sentença, em princípio, não levaria a uma verdadeira modificação da sentença, mas apenas a um esclarecimento de seu conteúdo.
omissão: caso em que a sentença é complementar, passando a resolver questão não solucionada, ganhando substância, portanto, sendo que as questões que devem ser resolvidas pelo juiz são todas as relevantes postas pelas partes para a solução do litígio, bem como as questões de ordem pública que o juiz deve resolver de ofício, como, por exemplo, a coisa julgada."
14.	É firme a jurisprudência do TCU no sentido de que os aclaratórios não se constituem em figura recursal adequada à rediscussão do mérito de questões anteriormente examinadas, devendo o responsável inconformado valer-se do recurso adequado para provocar a reapreciação da matéria (Acórdão 117/2018-TCU-Segunda Câmara, da relatoria da Ministra Ana Arraes; 294/2016 - Plenário, relator Min. Bruno Dantas; 10.919/2016 - 2ª Câmara, da minha relatoria; 7.781/2015 - 1ª Câmara, relator Min. José Mucio Monteiro) .
15.	Consoante debatido nas oportunidades, a apreciação de embargos declaratórios no TCU deve observar os seguintes critérios: 	i)  não se prestam para rediscussão do mérito nem para reavaliação dos fundamentos que conduziram à prolação do acórdão recorrido; ii)  a contradição deve estar contida dentro dos termos do inteiro teor da deliberação atacada; iii)  não há omissão quando a matéria é analisada na instrução da unidade técnica que consta do relatório e integra as razões de decidir da deliberação; iv)  o julgador não está obrigado a apreciar todos e cada um dos argumentos desfiados pela parte, sendo suficiente que se atenha àqueles bastantes à formação de sua convicção acerca da matéria; v)  eventual erro de julgamento deve ser corrigido por outra via recursal própria.
16.	Bem se sabe que a jurisprudência deste Tribunal está em sintonia, por exemplo, com o entendimento do Superior Tribunal de Justiça - STJ no bojo dos Edcl Resp 351.490 (DJ 23/09/2002) , segundo a qual a estreita via dos embargos declaratórios deveria se destinar apenas a afastar os vícios inerentes à contradição, obscuridade ou omissão sobre a deliberação embargada, caracterizando-se a aludida falha como "aquela advinda do próprio julgado e prejudicial à compreensão da causa, e não aquela que entenda o embargante, ainda mais como meio transverso a impugnar os fundamentos da decisão recorrida".
17.	À vista do arcabouço normativo, doutrinário e jurisprudencial sobre o assunto, passa-se ao exame dos Embargos de Declaração opostos pelos Srs. José Rosalvo Leitão de Almeida, Juan Carlos Ramos Perez e Fernando Silva Saldanha de Menezes em relação ao Acórdão 720/2019-TCU-Plenário.
IV
18.	Preliminarmente à exposição dos argumentos recursais, impende notar que o Voto relativo ao Acórdão embargado foi no sentido de acolhimento das conclusões técnicas sobre as irregularidades constatadas no IME, com considerações adicionais acerca de algumas responsabilizações. 
19.	Como constou no item 32 do Voto então proferido, e de acordo com as peças 18 e 60 do processo de Representação em apenso, que ensejou a Tomada de Contas Especial originária, foi esboçada a seguinte matriz de responsabilização, segundo a qual foram atribuídas as seguintes condutas, no que toca aos ora embargantes:
	Responsáveis
	Condutas

	Sr. José Rosalvo Leitão de Almeida, Assessor Especial do DEC
	Apresentação indevida ao Dnit de produtos elaborados por terceiros como se fossem da entidade contratada, relativamente aos contratos examinados (23/2007-DEC, 26/2007-DEC, 36/2008-DEC e 46/2008-DEC) .

	Juan Carlos Ramos Perez, Fiscal do Contrato 23/2007-DEC 
	Atesto indevido de que os serviços prestados pela Fundação Trompowsky relacionados às Notas Fiscais 469 e 470 foram executados

	Fernando Silva Saldanha de Menezes, Adjunto da Assessoria 7 do DEC
	Assinatura de Notas Fiscais, declarando indevidamente que os respectivos estudos e serviços foram executados, conforme segue:
a) Nota Fiscal 17.364, concernente ao Contrato 36/2008-DEC;
b) Nota Fiscal 847, sobre o Contrato 46/2008-DEC

20.	Oportuno transcrever, também, partes do Relatório e do Voto atinentes ao Acórdão embargado, relativamente às alegações de defesa então oferecidas pelos interessados e às correspondentes análises:
	Relatório, com a remissão aos exames da SecexDefesa:
"Alegações de defesa do Sr. José Rosalvo Leitão de Almeida
57.	De forma solidária com outros responsáveis, ao Sr. José Rosalvo Leitão de Almeida foi imputado o montante total dos débitos apurados no bojo da execução dos Contratos 23/2007, 26/2007, 36/2008 e 46/2008, objeto de análise nesta TCE (peça 61, p. 7-12) : (...) [por ter encaminhado indevidamente ao Dnit produtos elaborados pela UFPA como se tivessem sido provenientes da Fundação Trompowsky e da Fundação Bio-Rio].
58.	O responsável alegou que, conforme pronunciamento técnico do DEC, é necessário esclarecer que os objetos dos contratos firmados entre DEC e as aludidas Fundações (23/2007, 26/2007, 36/2008 e 46/2008) são diferentes entre si, particularmente, porque restou comprovado que os Contratos 36/2008 e 46/2008 complementam os Contratos 23/2007 e 26/2007, não podendo ser imputada qualquer responsabilidade no sentido de duplicidade dos produtos contratados. Assim, o acusado refutou a tese da Representação [que originou a presente TCE] de que houve duplicidade contratual, não merecendo prosperar tal acusação por falta de justa causa, pois não houve provas de materialidade na acusação e nem indícios de autoria (peça 161, p. 8) .
59.	Para o responsável, a mencionada Representação trouxe considerações sobre a suposta inexecução contratual, inicialmente, embasada na duplicidade contratual, na qual os contratos de 2008 seriam iguais aos de 2007. Tal fato restou comprovado ser uma ilação dos auditores do TCU, pois o Estudo Técnico do DEC comprovou que os contratos de 2008 são oriundos de Planos de Trabalho distintos dos de 2007. Portanto, não houve justa causa em tal acusação, conforme conclusão do relatório do aludido estudo técnico (peça 161, p. 9) :
'Fundação Bio-Rio
Contrato 36/2008
Objeto: Estudos e Projetos para recuperação das voçorocas do trecho entre a Divisa MT/PA até o km 102,3 da BR-163/PA.
Fundação Trompovsky
Contrato 46/2008
Objeto: Inserção de projeto especifico para as voçorocas no projeto de engenharia rodoviária no trecho entre a Divisa MT/PA até o km 102,3 da BR-163/PA e readequação deste.
Notamos que o Contrato 36/2008 tinha como objeto o alcance da meta 1, enquanto o Contrato 46/2008 pretendia alcançar a meta 2.
Assim, é lícito afirmar que os objetos dos contratos firmados entre DEC e as Fundações (36/2008 e 46/2008) são diferentes entre si, sendo os citados objetos reflexo direto do Plano de Trabalho aprovado pelo Dnit, Contrato 36/2008 = META 01 e CONTRATO 46/2008 - META 02.'
60.	Argumentou que a Representação afirmou que os contratos não foram executados por falta de provas a serem ofertadas pelos acusados. Segundo o responsável, olvidou o acusador que tais provas já foram juntadas aos autos, como por exemplo: processo administrativo de contratação, contrato, cópia das notas de empenho, atesto do fiscal, ordem bancária ao contratado, termos de entrega do objeto contratado, termo de encerramento contratual, dentre outros documentos que comprovam a execução contratual do pactuado. Assim, o acusado refutou a alegação da representação ora combatida de que houve inexecução contratual, não merecendo prosperar tal acusação por falta de justa causa, pois não houve provas de materialidade na acusação e nem indícios de autoria (peça 161, p. 9) .
61.	Concluiu que, conforme pronunciamento técnico, em anexo, os objetos dos contratos firmados entre DEC e Fundações foram executados, não podendo ser imputado qualquer responsabilidade no sentido de duplicidade ou falsidade dos produtos contratados. Uma vez comprovada a correção, execução e a entrega dos objetos avençados, afastando a possibilidade de dano ao erário, os demais procedimentos administrativos também estariam afastados da hipótese de existência de irregularidade processual (peça 161, p. 9) .
Alegações de defesa dos senhores Fernando Silva Saldanha de Menezes, Juan Carlos Ramos Perez e Waldir Sandoval Goes
62. 	Quanto aos senhores Fernando Silva Saldanha de Menezes, Juan Carlos Ramos Perez e Waldir Sandoval Goes, as citações deram-se em razão de atestos indevidos nos versos de várias notas Fiscais, declarando indevidamente que estudos e serviços teriam sido executados (peça 61, p. 7-12) (...) [Fernando Silva Saldanha de Menezes, em relação às Notas Fiscais 17364 e 847; Sr. Juan Carlos Ramos Perez, relativamente às Notas Fiscais 469 e 470; e Sr. Waldir Sandoval Goes sobre as Notas Fiscais 17455, 17979, 17225, 806 e 807].
63. 	Conforme se observa, as defesas dos arrolados foram praticamente as mesmas e tentaram demonstrar a distinção existente entre os Contratos 23/2007, 26/2007, 36/2008 e 46/2008, quando a citação se deu em razão de atestos indevidos de notas fiscais, no bojo da execução dos aludidos contratos, por serviços que já haviam sido desenvolvidos pela Universidade do Pará e empresa Maia Melo Engenharia Ltda. (peças 139, 162 e 163, respectivamente) 
64.	Segundo alegado, para dirimir qualquer dúvida, o Departamento de Engenharia e Construção (DEC) realizou um estudo bastante elucidativo e consubstanciado no Relatório Técnico anexo, mediante o qual se demonstrou cabalmente que o Exame Técnico, apresentado na Representação em comento, foi errôneo em suas assertivas e conclusões, induzindo ao erro o julgador. Aventaram que, conforme pronunciamento técnico, em anexo, os objetos dos ajustes firmados entre DEC e Fundações (23/2007, 26/2007, 36/2008 e 46/2008) eram diferentes entre si, particularmente, porque restou comprovado que os contratos 36/2008 e 46/2008 complementavam os contratos 23/2007 e 26/2007, todos distintos entre si, não podendo ser imputada qualquer responsabilidade no sentido de duplicidade dos produtos contratados (peça 139, p. 7; peça 162, p. 6 e peça 163, p. 7) .
65.	Aduziram que as acusações são desprovidas de provas materiais e sem indícios de autoria, portanto, genéricas. Tal constatação afrontou a Constituição Federal/88 em seu artigo 5°, LV - ampla defesa, pois não houve como se defender de acusações genéricas, desprovidas de materialidade ou indícios de autoria, uma afronta ao devido processo legal. Assim, os acusados refutaram a alegação da representação ora combatida de que houve inexecução contratual e não deveria prosperar tal acusação por falta de justa causa, pois não houve provas de materialidade na acusação nem indícios de autoria (peça 139, p. 8; peça 162, p. 6 e peça 163, p. 8) .
 (...) 
Análise das alegações dos Srs. José Rosalvo Leitão de Almeida, Fernando Silva Saldanha de Menezes, Waldir Sandoval Goes e Juan Carlos Ramos Perez 
132.	Quanto ao Sr. José Rosalvo Leitão de Almeida, as alegações tentaram reforçar singelamente a tese de que os planos de trabalhos e avenças impugnadas na Representação eram distintos e que inexistiu duplicidade contratual. Insistiu que já teriam sido juntados ao processo em análise os documentos que comprovam a realização da despesa, evidenciando a existência de contratos distintos, a exemplo de cópia do contrato impugnado, cópia das notas de empenho, atesto do fiscal, ordem bancária ao contratado, termos de entrega do objeto contratado, dentre outros. 
133.	A defesa do Sr. José Rosalvo Leitão de Almeida foi semelhante à dos senhores Fernando Silva Saldanha de Menezes, Waldir Sandoval Goes e Juan Carlos Ramos Perez. Tentaram reforçar a tese de que os objetos contratuais firmados entre DEC e Fundações (23/2007, 26/2007, 36/2008 e 46/2008) eram diferentes entre si, particularmente, porque os Contratos 36/2008 e 46/2008 complementam os Contratos 23/2007 e 26/2007. 
134.	Dessa forma, não agregaram novos elementos aos fatos, uma vez que a citação deu-se em razão de atestos indevidos de notas fiscais, no bojo da execução dos aludidos ajustes, por serviços que já haviam sido providos pela Universidade do Pará e empresa Maia Melo Engenharia Ltda., em ajustes firmados anteriormente.
135.	Deve-se ressaltar que as alegações dos quatro arrolados trouxeram em comum excertos de relatório técnico do DEC a registrar que os objetos dos contratos firmados entre DEC e Fundações (36/2008 e 46/2008) eram diferentes entre si e que o projeto de 2009 tratou-se de um complemento do projeto 2006, conforme peça 139, p. 5-7 e 9 (...) [ver texto do referido estudo no item 109 acima].
136.	 Embora se tenha atestado que os projetos de 2009 e 2006 eram distintos, consignando-se que o projeto 2009 era complemento do projeto 2006, tal constatação já era de conhecimento da equipe de auditoria ao realçar em diversos pontos do relatório que restou tecnicamente demonstrado que os projetos para voçorocas já estavam incluídos no objeto resultante do Contrato 3/2006, prescindindo de qualquer readequação, revisão ou atualização entre 2008 e 2010. 
137.	 Em momento algum foi aventado na citação encaminhada a acusação de que os contratos 36/2008 e 46/2008 eram iguais, sendo sem nenhum proveito para justificar o atesto indevido das notas fiscais enumeradas as constatações da primeira parte do citado relatório. A citação requereu explicações por atestos indevidos de notas fiscais, no bojo da execução dos aludidos contratos, por serviços desenvolvidos pela Universidade do Pará e empresa Maia Melo Engenharia Ltda., em ajustes anteriores. 
138.	Causa espécie a ousadia dos responsáveis, Srs. José Rosalvo Leitão de Almeida, Fernando Silva Saldanha de Menezes, Waldir Sandoval Goes e Juan Carlos Ramos Perez, quando aduzem que as acusações do Relatório da Auditoria [do TCU] são desprovidas de provas materiais e sem indícios de autoria, portanto, genéricas, existindo afronta à Constituição Federal/88 em seu artigo 5°, LV - ampla defesa, inexistindo como se defender de acusações genéricas, desprovidas de materialidade ou indícios de autoria, uma afronta, ao devido processo legal. 
139.	Ressalte-se que este processo de apuração da equipe de auditoria envolveu verificações no IME, DEC, Dnit, diligências ao Ministério Público Militar e Conselho Regional de Arquitetura e Engenharia do Rio de Janeiro, efetuando-se circularização de informações. Além disso, o trabalho demandou análise e verificações de toda a documentação disponibilizada pelas aludidas instituições, materializando assim a prova de dano ao erário, mediante confronto de informações. Entendimento idêntico ao da equipe do TCU perfilaram o MPM e a Justiça Militar da União, competente para a ação penal militar, inclusive com decisão cautelar de indisponibilidade dos bens de diversos envolvidos. 
140.	 Além disso, o conteúdo exposto do aludido relatório de estudo efetuado pelo DEC não afastou as fartas e inequívocas evidências de que os objetos entregues disseram respeito a projetos e estudos elaborados em momentos anteriores por entidades distintas (UFPA e Maia Melo) , por força de ajustes específicos. A negativa de participação da Dra. Denise Schaan, nos projetos impugnados, restou devidamente elucidada mediante diligência desta unidade técnica àquela Universidade que negou a aventada colaboração (peça 33, p. 3 e peça 63, p. 9 e 20, ambas do TC Processo 031.304/2010-9) . Igualmente, restou comprovado pela equipe de auditoria que os projetos da empresa Maia Melo Ltda. prescindiam de qualquer readequação, revisão ou atualização (peça 19, p. 18 destes autos e peça 63, p. 28 do TC Processo 031.304/2010-9) .
141.	À guisa de conclusão neste ponto, embora não comprovada a má-fé dos senhores José Rosalvo Leitão de Almeida, Fernando Silva Saldanha de Menezes e Juan Carlos Ramos Perez, deve ser ressaltado que os atestos e demais atos irregulares não ocorreram um uma ocasião singular, tendo sido realizados de forma contínua e sistemática na execução dos contratos impugnados. Além da irregularidade nas contratações diretas das fundações para execução dos objetos conveniados com o Dnit, que se saltava aos olhos, já existia o conhecimento de pagamento em duplicidade para o mesmo objeto, com a sobreposição de planos de trabalho com o DEC, que contratava por dispensa de licitação a Fundação Ricardo Franco (FRF) que, por sua vez, subcontratava a efetiva prestadora do serviço, caracterizando a sobreposição de pagamentos (Acórdão 2884/2008-TCU-Plenário) . 
142.	Com efeito, todo e qualquer homem médio com a formação de que dispunham os aludidos militares teria capacidade de se aperceber das ilicitudes dos atos impugnados, dadas as circunstâncias em que foram efetuados, e recusar a executá-los ou alertar superiores hierárquicos a fim de se evitar desembolsos por serviços desnecessários ou já executados anteriormente.
143.	Portanto, descabidas as alegações dos responsáveis dos senhores José Rosalvo Leitão de Almeida, Fernando Silva Saldanha de Menezes e Juan Carlos Ramos Perez, vez que, tecnicamente, restou demonstrado que os objetos dos Contratos 23/2007, 26/2007, 36/2008 e 46/2008 estavam incluídos nos objetos resultante do Contrato 3/2006, elaborado pela Empresa Maia Melo Ltda., e programa de trabalho distinto executado pela UFPA, prescindindo de qualquer readequação, revisão ou atualização entre 2008 e 2010 pelas Fundações Bio-Rio e Trompowsky.
144.	Apesar da comprovada ausência de nexo entre as alegações dos responsáveis e os motivos que fundamentaram a citação, um fato militou relevantemente em prol do Sr. Waldir Sandoval Goes. 
145.	 Conforme alegado pelo Sr. Sérgio Carvalho Fernandes, o Sr. Waldir Sandoval Goes foi designado para as atividades na Assessoria 7 do DEC em razão do afastamento do Cel. Paulo Roberto Dias Morales, principal responsável envolvido nos fatos, inclusive com a disponibilidade de bens decretada pela Justiça Militar (peça 134, p. 4) . 
146.	Presumivelmente, ao final de 2009, quando vieram à tona as denúncias sobre irregularidade nos convênios do DEC, Dnit e IME, a administração apercebeu-se do potencial envolvimento dos Srs. Paulo Roberto Dias Morales e Washington Luiz de Paula, decidindo-se por afastá-los. Embora o sistema de fraudes já tivesse sido arquitetado desde 2003, com reais indícios dos responsáveis envolvidos, os novos gestores, que substituíram os Srs. Paulo Roberto Dias Morales e Washington Luiz de Paula, tinham de dar andamento aos diversos contratos em execução sem se aperceberem de imediato das fraudes anteriormente perpetradas. 
147.	Essa tese se reforça na medida em que para se constatar a real similitude dos projetos apresentados pelas fundações contratadas com o objeto elaborado pela Empresa Maia Melo Ltda., era necessário exame de extenso acervo de projetos depositados no Dnit, a exemplo do que foi realizado pela equipe de auditoria por ocasião da realização dos trabalhos. 
148.	Nesse sentido, para efeito de comprovação da inexigibilidade de conduta diversa, excluindo-se a conduta do aludido responsável, os pagamentos seriam feitos da mesma forma, mediante a nomeação de agentes diversos que chancelariam igualmente as notas fiscais impugnadas. Isso se daria em razão da necessidade de se dar continuidade aos contratos até então executados como de boa-fé, do desconhecimento das fraudes que vinham sendo perpetradas bem como da inviabilidade de se confrontarem os objetos contratuais apresentados com o extenso acervo de projetos existente no Dnit. 
149.	Dessa forma, entende-se inexistir culpabilidade diante da inexigibilidade de conduta diversa do Sr. Waldir Sandoval Goes, advinda da presumível boa-fé existente nos contratos em execução. Não se apresenta como passível de censura a conduta do gestor em chancelar como executados os projetos apresentados, conforme as disposições contratuais, diante do desconhecimento do sistema de fraudes que imperava desde 2003 e de projetos já elaborados existentes no Dnit. 
	
	Voto, com remissão específica à responsabilização dos embargantes:
"86.	Quanto aos Srs. José Rosalvo Leitão de Almeida, Fernando Silva Saldanha de Menezes e Juan Carlos Ramos Perez, a unidade indica, de igual sorte, que fez análise conjunta, uma vez que as razões oferecidas pelos envolvidos seriam praticamente idênticas.
87.	No que concerne ao Sr. José Rosalvo Leitão de Almeida, esse agente foi citado pelo montante dos débitos apurados no bojo da execução dos Contratos 23/2007, 26/2007, 36/2008 e 46/2008, objeto de análise nesta TCE (peça 61, p. 7-12) , considerando o encaminhamento indevido ao Dnit de produtos elaborados pela UFPA como se tivessem sido provenientes da Fundação Trompowsky e da Fundação Bio-Rio.
88.	O responsável, de forma semelhante ao Sr. Paulo Roberto Dias Morales, apresenta aqui argumentos para refutar as constatações da Representação original, alegando que, conforme pronunciamento técnico do DEC, contrariamente ao entendimento deste Tribunal, os objetos dos contratos firmados entre DEC e as aludidas Fundações (23/2007, 26/2007, 36/2008 e 46/2008) são diferentes entre si. Segundo o defendente, os Contratos 36/2008 e 46/2008 complementam os Contratos 23/2007 e 26/2007, não podendo ser imputada qualquer responsabilidade no sentido de duplicidade dos produtos contratados. 
89.	Para o responsável, a Representação que embasou esta TCE trouxe considerações sobre a suposta inexecução contratual, inicialmente, embasada na duplicidade contratual, na qual os contratos de 2008 seriam iguais aos de 2007. De acordo com o citado, houve 'uma ilação dos auditores do TCU, pois o Estudo Técnico do DEC comprovou que os contratos de 2008 são oriundos de Planos de Trabalho distintos dos de 2007'. 
90.	Acerca dos Srs. Fernando Silva Saldanha de Menezes e Juan Carlos Ramos Perez, as citações se deram em razão de atestos indevidos nos versos de várias notas Fiscais, declarando indevidamente que estudos e serviços teriam sido executados pelas Fundações beneficiadas, quando, em verdade, foram efetivados pela Universidade Federal do Pará e pela empresa Maia Melo Engenharia Ltda. (peça 61, p. 7-12) . 
91.	O Sr. Fernando Silva Saldanha de Menezes foi instado a se pronunciar em relação às Notas Fiscais 17364 e 847, e o Sr. Juan Carlos Ramos Perez, relativamente às Notas Fiscais 469 e 470.
92.	Como verificado, as defesas dos arrolados foram praticamente as mesmas e não ofereceram alegações acerca do motivo das citações - atestos indevidos de notas fiscais -, mas tentaram demonstrar a distinção existente entre os Contratos 23/2007, 26/2007, 36/2008 e 46/2008, com base nos pronunciamentos do DEC, antes mencionado, de forma semelhante às alegações oferecidas pelo Sr. José Rosalvo Leitão de Almeida.
93.	A questão da falta de identidade entre os instrumentos contratuais impugnados neste feito e consequente quantificação de débitos oriundos por pagamentos irregulares já foi objeto de discussão nesta Proposta de Deliberação (itens 20/35) , restando devidamente refutada a tese defendida pelos envolvidos de que os objetos ajustados seriam complementares.
94.	Como já dito alhures, o processo de apuração da equipe de auditoria envolveu verificações no IME, DEC, Dnit, diligências ao Ministério Público Militar e Conselho Regional de Arquitetura e Engenharia do Rio de Janeiro, efetuando-se circularização de informações. Além disso, o trabalho demandou análise e verificações de toda a documentação disponibilizada pelas aludidas instituições, materializando assim a prova de dano ao erário, mediante confronto dos dados disponíveis. 
95.	Pelo exposto, devem ser rejeitadas as alegações de defesa oferecidas, com a condenação dos responsáveis aos débitos quantificados e à multa do art. 57 da Lei Orgânica deste Tribunal". 
21.	Apresentado o resumo da situação relacionada ao interessados nesta fase processual, passa-se à exposição das alegações que constam dos Embargos de Declaração mencionados e ao correspondente exame.
V
Sr. Juan Carlos Ramos Perez
22.	O Sr. Juan Carlos Ramos Perez, então fiscal do Contrato 23/2007, firmado entre o DEC e a Fundação Trompowsky, traz cópias de partes do Relatório e do Voto que embasaram o aresto embargado, para sustentar seus argumentos, em síntese, quanto à: a) ausência de má fé na atuação do interessado; ao fato de que estava em substituição ao Major Washington Luiz de Paula, na função exercida, desconhecendo o contexto de irregularidades então verificado no IME; b) validação/certificação dos serviços atinentes aos contratos, previamente à atestação das notas fiscais pelo embargante; c) presunção de que os serviços tivessem sido efetivamente concluídos, o que motivou a atuação do fiscal, que "não poderia travar o procedimento" (peça 375) .
23.	Ademais, traz à baila a Lei 13.655/2018, que incluiu no Decreto-lei 4.657/1942 (Lei de Introdução às Normas do Direito Brasileiro) disposições sobre segurança jurídica e eficiência na criação e na aplicação do direito público (LINDB) , especificamente os artigos 20 a 22, para requerer, ao final (peça 375) :
a) seja eliminada "a obscuridade relativa à ausência do nexo de causalidade entre a conduta do embargante e os pagamentos realizados; inexigibilidade de que o [responsável] tivesse ciência do teor da documentação expedida pelo órgão, antes da assunção da função; responsabilização de quem ocupava o cargo de substituto cumprindo a rotina do cargo por determinação de autoridade superior";
b) seja sanada a "omissão relativa à fundamentação da decisão em cotejo com a situação concreta, bem como a efetiva consequência da função desempenhada pelo embargante, qual seja, substituto do fiscal administrativo, durante o período de férias, não podendo travar o rito [administrativo], pois, quando a nota fiscal é expedida, há a presunção de que o serviço foi devidamente concluído, fatos esses que o embargante não teria como atestar, por não dispor de preparo técnico, [considerando, ainda, a ausência] de proporcionalidade da sanção e solidariedade a ele imputada".
24.	Verifica-se, do teor alegado, que o embargante pretende, em verdade, promover a rediscussão do mérito deste feito, com o desfazimento das convicções que levaram ao julgamento de suas contas pela irregularidade, condenação aos débitos quantificados e à aplicação da multa do art. 57 da Lei 8.443/1992.
25.	Nada obstante tal intenção não estar albergada por Embargos de Declaração, entendo cabível a análise dos argumentos ora oferecidos.
26.	Sobre as alegações relacionadas à má fé do agente, importa assinalar que este assunto, no âmbito deste Tribunal, tem sido examinado sob o ponto de vista objetivo, sem que seja necessária a comprovação de má fé  (dolo) , mas apenas da ausência de boa fé objetiva (Acórdão 88/2007-TCU-Plenário, Rel. Min. Augusto Nardes; e 8.987/2018 - 1ª Câmara, Rel. Min. Walton Alencar Rodrigues, entre outros julgados) .
27.	A reprovabilidade da conduta dos gestores pode ser mitigada, desde que haja a concomitância das seguintes condições: presença da boa-fé, não ocorrência de dano ao erário, além de comprovadas vicissitudes enfrentadas e evidências do benefício trazido com a atuação do agente (Acórdão 2863/2010-TCU-Plenário, Relator Min. Benjamin Zymler) .
28.	Ainda que se assinale a boa-fé do embargante, na situação em comento, não houve a concomitância das condições necessárias e mencionadas no item acima. A conduta do Sr. Juan Carlos Ramos Perez, como fiscal designado para o Contrato 23/2007, na atestação das Notas Fiscais 469 e 470/2008, efetivamente gerou dano ao erário, como fartamente evidenciado nestes autos, sem benefícios advindos dessa atuação.
29.	O possível revés enfrentado pelo agente poderia ser vinculado à falta de conhecimento prévio das irregularidades e ao período de substituição do titular na função. Entretanto, ambas as alegações não merecem prosperar.
30.	Quanto à falta de conhecimento das irregularidades, independentemente do contexto de ilícitos verificados no IME, o Sr. Juan Carlos Ramos Perez não desempenhou a sua função de fiscal a contento, de forma diligente e adequada a uma agente da administração pública.
31.	Cumpre enfatizar que o fiscal do contrato não desenvolve suas atribuições por delegação de competência dada pelo gestor, elas são exercidas por força do próprio cargo que ocupa, em razão de contrato firmado para essa finalidade, a teor da disciplina do art. 67, que a seguir transcrevo:
"Art. 67.  A execução do contrato deverá ser acompanhada e fiscalizada por um representante da Administração especialmente designado, permitida a contratação de terceiros para assisti-lo e subsidiá-lo de informações pertinentes a essa atribuição.
§ 1o  O representante da Administração anotará em registro próprio todas as ocorrências relacionadas com a execução do contrato, determinando o que for necessário à regularização das faltas ou defeitos observados.
§ 2o  As decisões e providências que ultrapassarem a competência do representante deverão ser solicitadas a seus superiores em tempo hábil para a adoção das medidas convenientes."
32.	Consoante apurado, o Sr. Juan Carlos Ramos Perez deixou de cumprir, na essência, a própria função de fiscal, pois sequer efetivou a conferência do que foi por ele atestado como executado, alegando ter ocorrido a validação/certificação dos serviços atinentes ao Contrato 23/2007, previamente à atestação das notas fiscais pelo embargante. 
33.	Alega, também, haver a presunção de que os serviços tivessem sido efetivamente concluídos, o que motivou a sua atuação, e que "não poderia travar o procedimento" (peça 375) . Ora, tais alegações não merecem prosperar, pois o responsável pela atestação de serviços não pode presumir sua real execução. 
34.	O atesto de despesa efetuado sem a efetiva verificação do direito ao crédito do contratado é ato grave, porquanto, como detalhadamente debatido nesta Tomada de Contas Especial, dá margem à ocorrência de pagamentos irregulares, sendo que a responsabilidade pelo débito por pagamento de serviços não executados, mas atestados, deve recair sobre os agentes que têm o dever de fiscalizar o contrato e atestar a execução das despesas (v.g. Acórdão 929/2019-TCU-Plenário, relator Min. Benjamin Zymler, e 3.037/2015 - Plenário, da minha relatoria, entre outros julgados) .
35.	Ademais, o fiscal designado, caso entenda não possuir conhecimento técnico para exercer suas competências, deve alegar o fato em tempo hábil, para adoção das medidas pertinentes, sob risco de vir a responder por eventual prejuízo causado ao erário (art. 67, caput e § 2¿, da Lei 8.666/1993) , como o verificado nestes autos.
36.	Assim, não vejo como dar razão ao embargante, nos pontos mencionados.
37.	No que diz respeito ao argumento de estar em período de substituição do titular na função, não foram apresentados documentos comprobatórios desta assertiva. Demais disso, o desempenho da função, em caráter temporário, não exime o agente público do fiel desempenho de suas atribuições.
38.	A condição de substituto não exime o agente público de responsabilidades, haja vista que, para ocupar a função, ainda que por poucos dias, ele deve contar com qualificação, conhecimento e demais atributos necessários ao bom exercício do cargo, o que pressupõe a capacidade de tomar decisões, sempre com respaldo no ordenamento jurídico (v.g. Acórdão 877/2016-TCU-Primeira Câmara, relator Min. Benjamin Zymler) .
39.	Desse modo, creio devidamente rebatidas essas alegações.
40.	De acordo com o contido no item 23 acima, o embargante reproduz o inteiro teor dos artigos 20 a 22 da LINDB, para requerer a solução dos vícios da obscuridade e da omissão que entende haver no Acórdão 720/2019-TCU-Plenário (peça 375) .
41.	Assim, cabe trazer à colação os dispositivos mencionados:
"Art. 20. Nas esferas administrativa, controladora e judicial, não se decidirá com base em valores jurídicos abstratos sem que sejam consideradas as consequências práticas da decisão.
Parágrafo único. A motivação demonstrará a necessidade e a adequação da medida imposta ou da invalidação de ato, contrato, ajuste, processo ou norma administrativa, inclusive em face das possíveis alternativas.
Art. 21. A decisão que, nas esferas administrativa, controladora ou judicial, decretar a invalidação de ato, contrato, ajuste, processo ou norma administrativa deverá indicar de modo expresso suas consequências jurídicas e administrativas.
Parágrafo único. A decisão a que se refere o caput deste artigo deverá, quando for o caso, indicar as condições para que a regularização ocorra de modo proporcional e equânime e sem prejuízo aos interesses gerais, não se podendo impor aos sujeitos atingidos ônus ou perdas que, em função das peculiaridades do caso, sejam anormais ou excessivos.
Art. 22. Na interpretação de normas sobre gestão pública, serão considerados os obstáculos e as dificuldades reais do gestor e as exigências das políticas públicas a seu cargo, sem prejuízo dos direitos dos administrados.
§ 1º Em decisão sobre regularidade de conduta ou validade de ato, contrato, ajuste, processo ou norma administrativa, serão consideradas as circunstâncias práticas que houverem imposto, limitado ou condicionado a ação do agente.
§ 2º Na aplicação de sanções, serão consideradas a natureza e a gravidade da infração cometida, os danos que dela provierem para a administração pública, as circunstâncias agravantes ou atenuantes e os antecedentes do agente.
§ 3º As sanções aplicadas ao agente serão levadas em conta na dosimetria das demais sanções de mesma natureza e relativas ao mesmo fato."
42.	A Revista de Direito Administrativo - RDA da Fundação Getúlio Vargas (bibliotecadigital.fgv.br) , publicou compilação de estudos de administrativistas a respeito da LINDB, cujas sínteses merecem ser aqui reproduzidas (Edição Especial publicada em 2018 sobre Direito Público na Lei de Introdução às Normas de Direito Público - Lei 13.655/2018) .
43.	Segundo Marçal Justen Filho, o art. 20 da referida lei, aludido pelo embargante, se refere ao dever da transparência, concretude e proporcionalidade nas decisões públicas:
"O art. 20 da LINDB é orientado a reduzir a indeterminação das decisões estatais, que muitas vezes se restringem a invocar princípios abstratos. O processo decisório exige a concretização de normas e valores ideais, o que impõe tomar em consideração as situações da realidade. Se uma norma pode propiciar diferentes conclusões para o caso concreto, é indispensável analisar os potenciais efeitos pertinentes a cada qual. Essa exigência é ainda mais relevante em vista do princípio da proporcionalidade. É inviável aplicar a proporcionalidade sem tomar em vista os efeitos que a opção hermenêutica produzirá. O parágrafo único do art. 20 admite, além disso, adotar soluções alternativas à simples invalidação de um provimento administrativo, nas hipóteses de vícios ou defeitos".
44.	A respeito da aplicabilidade do referido dispositivo legal à situação em comento, importa enfatizar que este Tribunal não proferiu decisão com base em valores abstratos, mas com fundamentação aderente aos fatos identificados, às provas acostadas ao processo e ao ordenamento jurídico.
45.	Com relação ao art. 21 da LINDB, que se refere à decisão que, nas esferas administrativa, controladora ou judicial, decretar a invalidação de ato, contrato, ajuste, processo ou norma administrativa, e deverá indicar de modo expresso suas consequências jurídicas e administrativas, os estudos de José Vicente Santos de Mendonça (publicados na mesma revista eletrônica acima indicada) concluem que o dispositivo pretende auxiliar na interpretação das normas extraídas do Decreto-lei n. 4.567/1942, pois:
"De início, o texto contextualiza o art. 21 da LINDB junto ao debate sobre o controle público. Então, indica o que poderiam ser consequências jurídicas e administrativas, e reflete sobre como se poderia indicá-las numa decisão administrativa ou judicial. Em seguida, o artigo cogita sobre o que poderia ser o dever de regularização proporcional, exigido pelo art. 21, parágrafo único, da LINDB". 
 46.	Pelo teor exposto, não há reflexos neste feito. Consoante o Acórdão 720/2019-TCU-Plenário, esta Corte de Contas não expediu determinações para a regularização de quaisquer atos perpetrados no âmbito do IME, uma vez que foram constatadas irregularidades de exercícios passados que geraram débitos, cujos valores foram objeto de condenação dos agentes responsáveis ao devido ressarcimento, assim como a aplicação da pena prevista no art. 57 da Lei 8.443/1992, entre outras medidas elencadas no item 9 do Relatório antecedente. 
47.	No caso do embargante, cumpre lembrar, ele foi condenado ao pagamento dos valores correspondentes às Notas Fiscais 469 e 470/2008, em solidariedade com outros agentes, além da multa do art. 57 da Lei 8.443/1992.
48.	  Já o art. 22 da LINDB, como explica Eduardo Jordão (na RDA retromencionada) , "combate o idealismo dominante no direito brasileiro e exige do intérprete maior atenção às circunstâncias fáticas e jurídicas que impactam a atuação administrativa e podem limitá-la". Nesse artigo, a exigência de contextualização produz uma espécie de empatia entre o controle e o gestor público, com seus dilemas e dificuldades.   
49.	Aqui cabem algumas ponderações, dada a aderência do normativo às atividades do controle.
50.	O § 1º do artigo 22 da citada Lei prevê que devem ser consideradas as circunstâncias práticas que houverem imposto, limitado ou condicionado a ação do agente. A esse respeito, não vislumbro nos autos tais circunstâncias na ação do responsável, sendo que as alegações por ele encaminhadas, nestes Embargos, para justificar a sua atuação, foram devidamente debatidas nos itens 26 a 39 anteriores, não havendo elementos suficientes que demonstrem o desempenho escorreito do fiscal. 
51.	O § 2º do mesmo dispositivo, por sua vez, prevê que, na aplicação de sanções, devem ser consideradas a natureza e a gravidade da infração cometida, os danos que dela provierem, as circunstâncias agravantes ou atenuantes e os antecedentes do agente. 
52.	Como mencionado acima, por causa da atestação indevida das Notas Fiscais 469 e 470/2008 por parte do Sr. Juan Carlos Ramos Perez, houve a concretização do dano ao erário, por serviços pagos em duplicidade. Tal fato denota inquestionavelmente um agravante, não um atenuante.
53.	Sobre a proporcionalidade das sanções, o embargante foi multado, com base no art. 57 da Lei 8.443/1992, pelo valor correspondente a 10% do dano quantificado. Desse modo, não vejo incoerência na dosimetria da pena aplicada, tampouco vislumbro qualquer desobediência às disposições da LINDB. 
54.	Ante todo o exposto, em especial as análises pormenorizadas dos itens 26 a 53 anteriores, além da matriz de responsabilização antes descrita e parte do Voto por mim proferido, na oportunidade do Acórdão embargado, em relação ao embargante e outros agentes (itens 19 e 20 acima) , creio que os pedidos formulados pelo interessado (itens 22 e 23 anteriores) não podem ser atendidos, dada a inexistência de obscuridades e omissões passíveis de resolver em sede de Embargos de Declaração, cabendo negar provimento ao recurso em exame. 
55.	Enfatize-se, mais uma vez, que os Embargos Declaratórios deveriam ter sido opostos para corrigir eventuais vícios na Deliberação do TCU, a servir apenas para esclarecer, interpretar ou completar o pronunciamento anteriormente emitido pelo Tribunal, em benefício da sua melhor compreensão ou inteireza (v.g. Acórdão 434/2018-TCU-Plenário, relator Min. Subst. André de Carvalho) , o que não ocorreu nesta oportunidade, uma vez que, consoante exposto, a intenção é rediscutir o mérito da TCE e a suposta inadequação das medidas adotadas por este Tribunal, matéria não apreciável por meio da via recursal escolhida.
VI
Sr. Fernando Silva Saldanha de Menezes
56.	O Sr. Fernando Silva Saldanha de Menezes, então Adjunto da Assessoria 7 do DEC, traz aos autos, de forma desconexa, a reprodução de cerca de trinta páginas processuais com referências a 18 peças alusivas a esta TCE e à Representação em apenso (TC-Processo 031.304/2010-9) , com comentários e argumentos entremeados, dificultando a compreensão das alegações formuladas. 
57.	Ao final, invoca os vícios da omissão e da contradição no julgado (peça 384) , pois, a seu entendimento e de forma semelhante ao Sr. Juan Carlos Ramos Perez, teria constatado o que segue: ausência de nexo de causalidade entre a conduta do interessado e os pagamentos realizados; inexigibilidade de que tivesse ciência do teor da documentação expedida pelo órgão, antes da assunção da função; responsabilização indevida de quem ocupava o cargo de Adjunto da Assessoria, cumprindo a rotina por determinação superior. 
58.	Repete, ainda, a redação dos pedidos contidos no item 23 retro, somente adequando ao cargo por ele ocupado e aos supostos vícios por ele vislumbrados, com remissão aos mesmos artigos 20 a 22 da LINDB.
59.	Consoante assinalado no Voto que proferi, quando da prolação do Acórdão embargado, transcrito parcialmente no item 20 acima, o Sr. Fernando Silva Saldanha de Menezes, embora ocupante do cargo de Adjunto da Assessoria 7 do DEC, foi citado em razão de atestos indevidos nos versos das Notas Fiscais identificadas, da mesma forma que o Sr. Juan Carlos Ramos Perez. 
60.	De acordo com a matriz de responsabilização contida no item 19 retro, o Sr. Fernando Silva Saldanha de Menezes foi instado a se pronunciar em relação à assinatura das seguintes Notas Fiscais, declarando indevidamente que os respectivos serviços teriam sido executados pelas fundações beneficiadas, quando, em verdade, foram efetivados pela Universidade Federal do Pará e pela empresa Maia Melo Engenharia Ltda.: a) Nota Fiscal 17.364, concernente ao Contrato 36/2008-DEC (relacionada à Fundação  Bio-Rio) ; b) Nota Fiscal 847, sobre o Contrato 46/2008-DEC (atinente à Fundação Roberto Trompowsky Leitão de Almeida) .
61.	Como verificado pela SecexDefesa, quando da análise das alegações de defesa oferecidas pelos Srs. Fernando Silva Saldanha de Menezes e Juan Carlos Ramos Perez, os argumentos apresentados foram praticamente os mesmos. Observou a unidade instrutiva que não havia justificativas específicas para o motivo das citações - atestos indevidos de notas fiscais -, somente alegações intentando demonstrar a distinção existente entre os Contratos 23/2007, 26/2007, 36/2008 e 46/2008, com base nos pronunciamentos do DEC.
62.	A questão da identidade entre os instrumentos contratuais impugnados neste feito e consequente quantificação de débitos oriundos por pagamentos irregulares foram objeto de discussão no Voto então proferido, restando devidamente refutada a tese defendida pelos envolvidos de que os objetos ajustados seriam complementares.
63.	A apuração conduzida pela equipe de auditoria envolveu verificações no IME, DEC, Dnit, diligências ao Ministério Público Militar e Conselho Regional de Arquitetura e Engenharia do Rio de Janeiro, efetuando-se circularização de informações. Além disso, o trabalho demandou análise e verificações de toda a documentação disponibilizada pelas aludidas instituições, materializando assim a prova de dano ao erário, mediante confronto dos dados disponíveis. 
64.	O próprio interessado admite, na peça dos Embargos (peça 385, p. 50) , que assinou as Notas Fiscais questionadas, sem certificação da real execução dos serviços, alegando que isso havia sido verificado nas fases pretéritas dos procedimentos do IME.
65.	Veja-se que essa alegação muito se assemelha à posta pelo Sr. Juan Carlos Ramos Perez (v. item 32 acima) , na tentativa de se eximir das responsabilidades inerentes à tarefa que desempenhou e gerou pagamentos irregulares, como verificado nesta TCE. Desse modo, aproveito aqui a análise desse argumento, contida nos itens 33 e 34 retro.
66.	Entre as várias cópias de peças processuais colacionadas pelo interessado, como já comentado, foi inserida informação acerca de uma visita que o Sr. Fernando Silva Saldanha de Menezes teria feito à Maia Melo Engenharia Ltda., empresa contratada mediante o Contrato 3/2006, em agosto de 2016, quando os diretores da empresa de consultoria e o engenheiro responsável pelo projeto da Voçorocas afirmaram que os respectivos estudos eram realmente complementares (peça 384, p. 34) .
67.	Ora, meras alegações de uma visita com notícias sobre a suposta complementariedade entre os projetos não se prestam a contraditar o entendimento fartamente consolidado neste feito, após verificações consistentes junto aos entes envolvidos, como já assinalado (item 63 anterior) .
68.	Demais disso, de acordo com o exame das defesas então oferecidas pela unidade instrutiva, constantes do Relatório que integrou o Acórdão ora guerreado (v. item 20 retro) , não houve menção à referida visita e os informes assinalados. A alegação apresentada constitui, portanto, inovação em relação à fase anterior deste feito.
69.	A respeito de elementos inovadores em sede de Embargos de Declaração, trago as ementas dos seguintes julgados, que bem refletem a jurisprudência deste Tribunal sobre a matéria:
"Embargos de declaração não se prestam à apresentação de novas alegações e teses" (Acórdão 4573/2009-TCU-Segunda Câmara, relator Min. Walton Alencar Rodrigues) ;
"Não podem ser matéria de apreciação em embargos de declaração elementos que não foram apresentados na peça que originou a deliberação embargada, os quais consistem em inovação argumentativa" (Acórdão 180/2010-TCU-Plenário, relator Min. Augusto Nardes) ;
"Os embargos de declaração não se prestam a analisar elementos que não estavam presentes nos autos em fase anterior (6.503/2012 - 1ª Câmara e 1.283/2019 - Plenário, ambos da minha relatoria) .
70. 	Ante o exposto, não há o que se resolver, nesses pontos, via Embargos de Declaração, cabendo negar-lhes provimento.
71.	Sobre as demais alegações apresentadas pelo embargante, no sentido de que haveria omissão e contradição no julgado (ausência de nexo de causalidade entre a conduta do interessado e os pagamentos realizados, inexigibilidade de que tivesse ciência do teor da documentação expedida pelo órgão, antes da assunção da função, além da responsabilização indevida de quem ocupava o cargo de Adjunto da Assessoria, cumprindo a rotina por determinação superior) , constata-se a semelhança com os argumentos oferecidos pelo Sr. Juan Carlos Ramos Perez.
72.	Em que pese a distinção entre as funções/cargos desempenhados pelos dois embargantes - este ocupante do cargo de Adjunto da Assessoria do DEC e aquele fiscal do Contrato 23/2007 - é de se assinalar que a conduta imputada a ambos e motivo das respectivas citações foi o mesmo: atesto de notas fiscais, sem a prévia certificação necessária acerca da devida execução dos serviços. 
73.	À vista da semelhança entre as situações vivenciadas por esse embargante e pelo Sr. Juan Carlos Ramos Perez, assim como a similaridade dos argumentos e dos pedidos formulados pelos dois interessados, considero cabível aproveitar aqui as análises atinentes ao aludido embargante, contidas no capítulo anterior, para resolver também estes Embargos de Declaração.
74.	Cumpre ressaltar, novamente, que a intenção vislumbrada também nos Embargos opostos pelo Sr. Fernando Silva Saldanha de Menezes é rediscutir o mérito desta TCE e a suposta inadequação das medidas adotadas por este Tribunal, matéria não apreciável por meio da via recursal escolhida.
VII
Sr. José Rosalvo Leitão de Almeida
75.	O Sr. José Rosalvo Leitão de Almeida, então Assessor Especial do Chefe do DEC, foi citado pela apresentação indevida ao Dnit de produtos elaborados por terceiros como se fossem da entidade contratada, relativamente aos contratos examinados (23/2007-DEC, 26/2007-DEC, 36/2008-DEC e 46/2008-DEC) , na forma descrita na matriz de responsabilização do item 19 acima.
76.	De forma solidária com outros responsáveis, ao interessado foi imputado o montante total dos débitos apurados no bojo da execução dos Contratos 23/2007, 26/2007, 36/2008 e 46/2008, objeto de análise nesta TCE (peça 61, p. 7-12) , por ter encaminhado indevidamente ao Dnit produtos elaborados pela UFPA e pela empresa Maia Melo Engenharia Ltda. como se tivessem sido provenientes da Fundação Trompowsky e da Fundação Bio-Rio.
77.	Desta feita, o interessado pede, pelo expediente da peça 204, fazendo remissão aos arts. 20 e 21 da LINDB, que este Tribunal adote medidas praticamente iguais às propostas pelos demais embargantes, quanto às seguintes correções:
	77.1 extirpar as obscuridades relativamente à: a) ausência de nexo de causalidade entre a conduta do Embargante e pagamentos realizados anteriormente à assunção da função; b) inexigibilidade de que o agente estivesse ciente do teor de documentação expedida pelo órgão antes da assunção da função; c) responsabilização de quem não detinha a guarda de bens, dinheiros e valores públicos e apenas cumpriu a rotina burocrática do cargo por determinação não manifestamente ilegal de autoridade superior; 
	77.2 sanar as omissões relativas à fundamentação da decisão em cotejo com a situação concreta da função desempenhada pelo Embargante, assim como quanto à efetiva consequência prática da sua conduta, além da proporcionalidade da sanção e solidariedade a ele imputada, em face do seu histórico e antecedentes funcionais.
78.	Para sustentar seus embargos, o Sr. José Rosalvo Leitão de Almeida alega, no essencial, teses relativas à: a) ausência de má fé; b) semelhança de sua situação com a do Sr. Sérgio Carvalho, cujas contas foram julgadas regulares, com ressalva, uma vez que teria assumido as funções em 2009; c) responsabilização indevida do embargante pelos pagamentos irregularmente apontados nesta TCE, que ocorreram anteriormente à sua assunção nas atividades no DEC, no final de 2009, "para dar continuidade aos contratos como de boa fé", dada a sua aparente regularidade; c) incoerência de sua responsabilização pelo débito, uma vez sua função "era estritamente burocrática, absolutamente subordinado a escalões superiores, que lhe deram a incumbência de apenas e tão somente encaminhar documentos ao órgão executivo do governo federal", não havendo relação com os pagamentos tidos por indevidos. 
79.	Relativamente à ausência de má fé (alínea a, item anterior) , entendo adequado aproveitar a análise contida nos itens 26 a 28, feita nos argumentos do Sr. Juan Carlos Ramos Perez, motivo pelo qual deixo de tecer comentários adicionais, sendo descabido dar provimento aos Embargos, neste ponto.
80.	A respeito da suposta semelhança com a situação de outro responsável, o Sr. Sérgio Carvalho, assim como a assunção de suas atividades em 2009, anteriormente aos pagamentos, cumpre trazer à colação parte do Voto que fundamentaram o arresto embargado:
"96.	O Sr. Sérgio Carvalho Fernandes foi citado pela conduta de atestar as Notas Fiscais 17455, 17979, 16872, 17225, 17364, 614, 615, 806, 807 e 847, no bojo da execução dos Contratos 26/2007-DEC, 36/2008-DEC e 46/2008-DEC, à míngua da efetiva realização dos produtos e serviços contratados (peça 61, p. 7-12) .
97.	O responsável aduziu que a ele competia somente a operação dos sistemas Siasg/Siconv, de perfil 'Confirma Medição/Conferência', efetuando registros das medições atestadas tecnicamente pelos responsáveis técnicos do Centran; ou seja, não tinha atribuição de atestar se os serviços atendiam plenamente as exigências técnicas do DEC, o que seria responsabilidade dos oficiais superiores engenheiros, Cel. Waldir Sandoval Góes ou o Major Fernando Silva Saldanha de Menezes, a depender do projeto. 
98.	O defendente também menciona que inexistiu circunstância que lhe exigisse conduta diversa, requisito determinante tanto na doutrina quanto na jurisprudência do STM (STM - AP: 00000253320147030103 RS, Relator: Fernando Sérgio Galvão, Data de Julgamento: 29/09/2015) .
99.	A unidade instrutiva entende que as alegações de defesa encaminhadas pelo Sr. Sérgio Carvalho Fernandes merecem ser acatadas, aos seguintes fundamentos (v. item 154 da instrução contida no Relatório precedente) :
	'Sua qualificação - economista - não lhe proporcionava, de certa forma, conhecimentos técnicos de engenharia que o habilitassem atestar a conformidade dos projetos de engenharia que eram entregues pelas fundações. Na mesma direção, o posto de capitão não lhe permitia espaço para contestar decisões tomadas por outros militares envolvidos que, além de superiores hierárquicos, ostentavam habilitação técnica de engenheiros para o mister. Ademais, a exemplo do Senhor Waldir Sandoval Goes, a nomeação do aludido responsável ao final de 2009, ao termino do período em que ocorreram as fraudes (2003-2010) , serviu igualmente como evidência de que o responsável não tinha conhecimento das irregularidades nem se beneficiava delas, razão pela qual não podia responder pelos fatos inquinados. Diante disso, entende-se que o Tribunal deva acolher suas alegações de defesa, julgar-lhe regulares as contas, expedindo-se-lhe quitação plena'.
100.	Compulsando as alegações de defesa do aludido responsável, constato que, de fato, foi publicada a nomeação do militar, a contar de 06/10/2009, como fiscal substituto de alguns contratos, entre eles, o de n. 26/2007, um dos instrumentos questionados neste feito, sendo determinado o devido cadastramento pelo Setor Financeiro nos Sistemas Siasg/Sicon com o Perfil 'Confirma Medição/Conferência' (peça 134, p. 28) , corroborando o alegado pelo citado.
101.	Nada obstante, verifico, também, a publicação da nomeação desse militar para o cargo de Fiscal de Contratos, em data anterior, em 17/12/2008, a contar de 1º/12/2008 (p. 23) , relativamente a outro contrato objeto desta TCE, o de n. 36/2008.  Ou seja, desde dezembro de 2008 - e não final de 2009, como consta da instrução técnica - esse responsável já atuava como fiscal dos contratos do DEC. 
102.	Embora a alegação por ele formulada no sentido de haver cumprido ordens superiores não mereça prosperar, pois devidamente refutada no caso do Sr. Paulo Roberto Dias Morales, conforme os itens 75 e 76 acima, creio que a natureza da função exercida pelo Sr. Sérgio Carvalho Fernandes - manejo dos sistemas, após os devidos atestos - basta para atenuar sua responsabilidade na situação em comento, eximindo-o do débito que lhe foi inicialmente atribuído.
103.	Não vislumbro também espaço para julgamento pela irregularidade, cabendo julgar suas contas regulares com ressalva, dando-se-lhe quitação".
81.	A questão atinente às datas do início das atividades do Sr. Sérgio Carvalho foi avaliada na Deliberação embargada, não sendo determinante para o julgamento das contas do responsável, nesse caso, tendo havido, inclusive, reparos quanto à publicação de sua nomeação. 
82.	O que se levou em consideração, na época, foi a natureza das atividades por ele desempenhadas, qual seja, o manejo de sistemas. Deve ser mantido, portanto, o entendimento de que a atuação do Sr. Sérgio Carvalho em nada se assemelha à do Sr. José Rosalvo Leitão de Almeida, que era Assessor Especial do DEC. 
83.	Sobre as alegações relacionadas à incoerência de sua responsabilização pelo débito, uma vez que exercia função estritamente burocrática, não havendo relação com os pagamentos tidos por indevidos, reforça-se que a conduta que lhe foi atribuída e motivo das citações não foi o atesto de Notas Fiscais, como faz entender o embargante.
84.	De acordo com o ofício e anexos da peça 90, o motivo para o seu chamamento reportou-se expressamente à apresentação indevida ao Dnit de produtos elaborados por terceiros como se fossem da entidade contratada, relativamente aos contratos examinados (23/2007-DEC, 26/2007-DEC, 36/2008-DEC e 46/2008-DEC) , havendo a descrição de informações detalhadas no respectivo expediente.
85.	A propósito, trago, novamente, as alegações de defesa produzidas pelo Sr. José Rosalvo Leitão de Almeida, já referidas no item 20 acima:
"58.	O responsável alegou que, conforme pronunciamento técnico do DEC, é necessário esclarecer que os objetos dos contratos firmados entre DEC e as aludidas Fundações (23/2007, 26/2007, 36/2008 e 46/2008) são diferentes entre si, particularmente, porque restou comprovado que os Contratos 36/2008 e 46/2008 complementam os Contratos 23/2007 e 26/2007, não podendo ser imputada qualquer responsabilidade no sentido de duplicidade dos produtos contratados. Assim, o acusado refutou a tese da Representação [que originou a presente TCE] de que houve duplicidade contratual, não merecendo prosperar tal acusação por falta de justa causa, pois não houve provas de materialidade na acusação e nem indícios de autoria (peça 161, p. 8) .
59.	Para o responsável, a mencionada Representação trouxe considerações sobre a suposta inexecução contratual, inicialmente, embasada na duplicidade contratual, na qual os contratos de 2008 seriam iguais aos de 2007. Tal fato restou comprovado ser uma ilação dos auditores do TCU, pois o Estudo Técnico do DEC comprovou que os contratos de 2008 são oriundos de Planos de Trabalho distintos dos de 2007. Portanto, não houve justa causa em tal acusação, conforme conclusão do relatório do aludido estudo técnico (peça 161, p. 9) :
'Fundação Bio-Rio
Contrato 36/2008
Objeto: Estudos e Projetos para recuperação das voçorocas do trecho entre a Divisa MT/PA até o km 102,3 da BR-163/PA.
Fundação Trompovsky
Contrato 46/2008
Objeto: Inserção de projeto especifico para as voçorocas no projeto de engenharia rodoviária no trecho entre a Divisa MT/PA até o km 102,3 da BR-163/PA e readequação deste.
Notamos que o Contrato 36/2008 tinha como objeto o alcance da meta 1, enquanto o Contrato 46/2008 pretendia alcançar a meta 2.
Assim, é lícito afirmar que os objetos dos contratos firmados entre DEC e as Fundações (36/2008 e 46/2008) são diferentes entre si, sendo os citados objetos reflexo direto do Plano de Trabalho aprovado pelo Dnit, Contrato 36/2008 = META 01 e CONTRATO 46/2008 - META 02.'
60.	Argumentou que a Representação afirmou que os contratos não foram executados por falta de provas a serem ofertadas pelos acusados. Segundo o responsável, olvidou o acusador que tais provas já foram juntadas aos autos, como por exemplo: processo administrativo de contratação, contrato, cópia das notas de empenho, atesto do fiscal, ordem bancária ao contratado, termos de entrega do objeto contratado, termo de encerramento contratual, dentre outros documentos que comprovam a execução contratual do pactuado. Assim, o acusado refutou a alegação da representação ora combatida de que houve inexecução contratual, não merecendo prosperar tal acusação por falta de justa causa, pois não houve provas de materialidade na acusação e nem indícios de autoria (peça 161, p. 9) .
61.	Concluiu que, conforme pronunciamento técnico, em anexo, os objetos dos contratos firmados entre DEC e Fundações foram executados, não podendo ser imputado qualquer responsabilidade no sentido de duplicidade ou falsidade dos produtos contratados. Uma vez comprovada a correção, execução e a entrega dos objetos avençados, afastando a possibilidade de dano ao erário, os demais procedimentos administrativos também estariam afastados da hipótese de existência de irregularidade processual (peça 161, p. 9) ".
86.	Consoante visto, o responsável não apresentou defesa sobre os motivos determinantes da sua citação, devidamente descritos no ofício citatório, mas argumentos para refutar as constatações da Representação original, alegando que, contrariamente ao entendimento deste Tribunal, os objetos dos contratos firmados entre DEC e as aludidas Fundações (23/2007, 26/2007, 36/2008 e 46/2008) seriam diferentes/complementares entre si.
87.	A SecexDefesa analisou as alegações então encaminhadas pelo Sr. José Rosalvo Leitão de Almeida em conjunto com as dos Srs. Fernando Silva Saldanha de Menezes e Juan Carlos Ramos Perez, uma vez que as razões oferecidas pelos envolvidos foram praticamente idênticas.
88.	A questão da falta de identidade entre os instrumentos contratuais impugnados neste feito e consequente quantificação de débitos oriundos por pagamentos irregulares foi objeto de farta discussão na oportunidade anterior, restando devidamente refutada a tese defendida pelos envolvidos.
89.	À vista das irregularidades identificadas e das alegações de defesa, este Plenário - acolhendo o Voto de minha autoria que acompanhou os pareceres da SecexDefesa e do Ministério Público -, decidiu julgar irregulares as contas do aludido responsável, com a sua condenação ao ressarcimento do débito quantificado, de forma solidária com outros agentes, sendo-lhe aplicada a multa do art. 57 da Lei 8.443/1992, proporcionalmente ao dano.
90.	Como já dito alhures, a apuração da equipe de auditoria envolveu verificações no IME, DEC, Dnit, diligências ao Ministério Público Militar e Conselho Regional de Arquitetura e Engenharia do Rio de Janeiro, efetuando-se circularização de informações. Além disso, o trabalho demandou análise e verificações de toda a documentação disponibilizada pelas aludidas instituições, materializando assim a prova de dano ao erário, mediante confronto dos dados disponíveis.
91.	Cumpre rememorar, a propósito, as informações constantes da Representação em apenso (TC-Processo 031.304/2010-9) , quanto às responsabilidades delineadas, a partir do Inquérito Policial Militar instaurado pelo Departamento de Ciência e Tecnologia - DCT, por meio da Portaria 25/DCT/2010 (Anexo 1 do TC-Processo 022.244/2010-7, sigiloso) , havendo descrição pormenorizada da conduta, nexo de causalidade e culpabilidade de cada um dos envolvidos, inclusive do ora embargante (peça 18 do processo em apenso) .
92.	Assim, não vejo como dar razão ao interessado, em sede de Embargos de Declaração, nos pontos mencionados.
 93.	Ainda sobre o argumento trazido pelo Sr. José Rosalvo Leitão de Almeida de que sua função "era estritamente burocrática, absolutamente subordinado a escalões superiores, que lhe deram a incumbência de apenas e tão somente encaminhar documentos ao órgão executivo do governo federal", além de não estar acompanhada de documentos comprobatórios, pode ser tida como inovação argumentativa.
94.	Desse modo, não há respaldo para tratar tal argumento em sede de Embargos Declaratórios, como já asserido no item 69 acima, concernente ao recurso do Sr. Fernando Silva Saldanha de Menezes, de acordo com a Jurisprudência deste Tribunal (Acórdão 4573/2009-TCU-Segunda Câmara, relator Min. Walton Alencar Rodrigues; 180/2010 - Plenário, relator Min. Augusto Nardes; e 6.503/2012 - 1ª Câmara e 1.283/2019 - Plenário, ambos da minha relatoria) .
95.	Por derradeiro, acerca dos dispositivos legais invocados pelo interessado (arts. 20 a 22 da LINDB) , reforço, aqui, as análises efetivadas nos parágrafos 40 a 53 acima, mas entendo cabíveis considerações adicionais.
95.	Os §§ 1º e 2º do artigo 22 da LINDB preveem que devem ser consideradas as circunstâncias práticas que houverem imposto, limitado ou condicionado a ação do agente, além de, na aplicação de sanções, sopesadas a natureza e a gravidade da infração cometida e os danos que dela provierem.
96.	Ainda que tenha atuado em nome de outros agentes, como aduz em algumas passagens de suas razões recursais (peça 204, p. 21) , sua ação não se revestiu da devida cautela e diligência, pois, de acordo com as apurações desta Tomada de Contas Especial, foram feitos pagamentos de valores expressivos, relativamente aos contratos junto às Fundações Bio-Rio e Roberto Trompowsky Leitão de Almeida (cerca de R$ 4.400.000,00, em relação à primeira entidade mencionada, e mais de 4 milhões de reais, no que concerne à outra, em valores originários, com encargos contados a partir de 2007 e 2009) .
97.	Sobre a proporcionalidade das sanções, o embargante foi multado, com base no art. 57 da Lei 8.443/1992, pelo o importe correspondente a 10% do dano quantificado. Desse modo, não vejo incoerência na dosimetria da pena a aplicada, tampouco desobediência às disposições da LINDB. 
98.	Ante todo o exposto, não vislumbro espaço para dar provimento aos presentes Embargos, pois não há os vícios invocados - obscuridades e omissões - no Acórdão 720/2019-TCU-Plenário.
VIII
99.	Verifica-se que os Embargos Declaratórios de autoria dos Srs. Juan Carlos Ramos Perez, Fernando Silva Saldanha de Menezes e José Rosalvo Leitão de Almeida, ora em apreciação, deveriam ter sido opostos para corrigir eventuais vícios na Deliberação do TCU, a servir apenas para esclarecer, interpretar ou completar o pronunciamento anteriormente emitido pelo Tribunal, em benefício da sua melhor compreensão ou inteireza. Todavia, consoante exposto, a intenção é rediscutir o mérito da TCE e a alegada inadequação das medidas adotadas por este Tribunal, matéria não apreciável por meio da via recursal escolhida.
100.	Em conclusão, entendo que o TCU deve conhecer dos Embargos de Declaração encaminhados pelos três interessados, para, no mérito, negar-lhes provimento, mantendo-se, na íntegra, os termos do Acórdão 720/2019-TCU-Plenário.
	Nessas condições, voto por que seja adotada a deliberação que ora submeto a este Colegiado.
T.C.U., Sala das Sessões, em 31 de julho de 2019.
MARCOS BEMQUERER COSTA
Relator